臺灣台中地方法院民事判決　九十三年度家訴字第六二號
　　原　　　告　乙○○
　　訴訟代理人　嚴庚辰律師
　　被　　　告　甲○○
　　訴訟代理人　李振祥律師
右當事人間請求確認收養關係存在事件，本院於民國九十三年九月十四日言詞辯論終
結，判決如左：
    主  　　文
原告之訴駁回。
訴訟費用由原告負擔。
    事 　　 實
甲、原告方面：
  一、聲明：確認原告與被告養母林黃愛珠間之收養關係成立。
  二、陳述：原告之生母林瓊治於日據時代昭和十六年十月三十日產下原告，惟因原
    　告生母產後多病無法照顧原告，原告生父林坤沂乃央請被告養母林黃愛珠照顧
      撫養原告，而林黃愛珠對原告不惟視如己出，且公開向原告生父之親人表示願
      收養原告為養子，但因林黃愛珠不識字，在日據時代並未向戶政機關辦理收養
      登記。林黃愛珠收養原告之時間為昭和十七年（民國三十一年）間，嗣原告生
      母林瓊治於昭和二十年四月四日死亡，原告生父即與林黃愛珠結婚，原告亦由
      林黃愛珠繼續撫養，且林黃愛珠與原告生父並未再生育。又依日據時期台灣民
      事習慣收養當事人時，習慣上毋庸取得族親之同意，亦不因依戶口規則之申報
      始生其效力，是以不能因收養時未履踐此等手續而遞斷其不發生效力。（大十
      一、上民第一０七號、大十二、一、十八判決）；且收養關係之申報在台灣因
      不以申報戶口為要件，故依判決所認定之收養成立之日，即為該系爭收養契約
      成立之日，並非於該裁判確定之日，成立該收養契約。（大九控民五一０號、
      大九、十、二九判決），是故原告既在日據時期已有受林黃愛珠收養為養子之
      事實，自不得以戶政機關未登載為養子，即否認原告為林黃愛珠之養子。另依
      日據時期之習慣，認獨身婦女如已成年，得獨立收養子女（參法務通訊雜誌社
      印行台灣民事習慣調查報告第一五六、一五七頁），林黃愛珠係大正十一年一
      月十五日出生（民國十一年一月十五日），收養原告時為昭和十七年（民國三
      十一年）已年滿二十歲，自得單獨收養子女不受限制。再者，昭和十七年（民
      國三十一年）屬日據時期，民法親屬編尚不適用於台灣地區，依民法親屬編施
      行法第一條規定「關於親屬之事件，在民法親屬編施行前發生者，除本施行法
      有特別規定外，不適用民法親屬編之規定．．．」本件收養之事實既在日據時
      期，依前開施行法之規定自仍應適用日據時期關於收養子女之規定，是林黃愛
      珠收養原告應已發生法律上效力。今因林黃愛珠不幸於九十三年三月八日死亡
      ，被告為原告生父與林黃愛珠生前撫養之家屬（俗稱媳婦仔），目前在戶籍資
      料上登載為養女，被告否認原告為林黃愛珠之養子，原告之身份關係受有不安
      之虞，爰請求確認原告與被告養母林黃愛珠間之收養關係存在。
　三、證據：提出戶籍謄本五份及匯款證明一份為證，並聲請訊問證人林坤柱、林素
      梅。
乙、被告方面：
　一、聲明：求為判決如主文所示。
二、陳述：
　（一）按原告主張原告生母於昭和二十年（民國三十四年）四月四日死亡，原告生
        父與被告養母林黃愛珠於昭和二十一年即民國三十五年十月一日結婚，至此
        原告受林黃愛珠繼續撫養，且林黃愛珠與原告生父未再生育，林黃愛珠對原
        告視如己出，並公開向原告生父之親人表示願收養原告為養子云云，實有諸
        多與事實不符之處。因原告於起訴狀主張林黃愛珠表示願意收養原告之時間
        ，係在林黃愛珠與原告之生父林坤沂於昭和二十一年（民國三十五年）十月
        一日結婚未再生育之後，顯與原告於準備書狀中主張，林黃愛珠表示願意收
        養原告之時間為昭和十七年間不符；且原告於起訴狀中謂林黃愛珠公開向原
        告生父之親人表示願收養原告為養子一情，亦與前開準備書狀所謂係對原告
        之生父、生母表示願收養原告為養子不符，足見原告主張林黃愛珠曾表示願
        意收養原告為養子一事，實非真正，顯不足採。
  （二）又昭和十七年（民國三十一年）時，林黃愛珠（民國十一年一月十五日出生
        ）為剛滿二十歲未出嫁之少女，尚無受原告生父央請照顧撫養原告之事。退
        步言之，縱當時林黃愛珠已受原告生父林坤沂之央請而照顧原告，亦當無捨
        棄結婚生子之念頭，逕為收養原告為養子之理。且原告之生母林瓊治於昭和
        二十年（民國三十四年）四月四日死亡，原告之生父林坤沂於民國八十四年
        十二月二十八日方死亡，渠二人如同意原告出養，何以於死亡前均未與林黃
        愛珠訂立收養契約？亦未要求林黃愛珠辦理收養原告之戶籍登記？而原告生
        父林坤沂於民國三十八年四月二十三日收養被告為養女時，不僅訂立收養契
        約，亦向戶政機關辦理收養之登記，故林黃愛珠於昭和十七年茍有表示願意
        收養原告為養子，何以原告父親林坤沂未要求林黃愛珠應就收養原告一事訂
        立收養書面及辦理收養登記？足見林黃愛珠於昭和十七年間未曾表示願意收
        養原告為養子，其情甚明。
  （三）原告主張昭和十七年間林黃愛珠對原告視如己出，當時即願收養原告為養子
        ，苟有其事，則林黃愛珠對於原告必備加愛護珍惜，當無原告向林黃愛珠取
        款應立借款契約書之理，此亦足見原告主張林黃愛珠於昭和十七年表示願意
        收養原告為養子一節，實不足採。
  （四）次按養子與養父母之關係，須收養者有以他人之子女為子女之意思而收養之
        ，始能發生，若僅有養育之事實而無以之為子女之意思者，則被養育者，自
        不能取得養子女之身分，最高法院二十三年上字第四八二三號判例意旨足參
        。查本件林黃愛珠與原告之生父結婚後固有養育原告之事實，但無以原告為
        子女之意思，依上開判例意旨所示，原告自不能取得林黃愛珠養子之身分甚
        明。雖原告主張依日據時代之習慣，認獨身婦女如已成年，得獨立收養子女
        ，林黃愛珠係大正十一年一月十五日出生，收養原告時為昭和十七年，已年
        滿二十歲，自得單獨收養子女不受限制云云，惟查：台灣在日據時期之習慣
        ，養子大可分為過房子（過繼子）及螟蛉子二種，過房子（過繼子）原則上
        係指同宗養子而言，在一般情形，過繼養家後，仍不得與本生家斷絕親屬關
        係為原則。螟蛉子，原則上係指異姓養子而言，收養後概與本生家斷絕親屬
        （台灣民事習慣調查報告第三五、三六頁）。而原告主張林黃愛珠於昭和十
        七年間即願收養原告為螟蛉子，不是過房子，既為螟蛉子，則收養後原告應
        與本生家之生父、生母斷絕親屬關係，何以未斷絕親屬關係仍繼續與其生父
        林坤沂、生母林瓊治共同生活在同一戶內？又何以未與林黃愛珠共同生活在
        林黃愛珠位於台中州線西庄西字線西四○三番地之戶內？足見原告所謂林黃
        愛珠收養原告為螟蛉子云云，顯與台灣在日據時期收養螟蛉子之習慣未合，
        亦足見原告主張林黃愛珠於昭和十七年間收養原告為螟蛉子云云，實不足採
        。
　（五）再按，收養之實質要件，須非獨子；前清時代，收養之目的，主要在於繼承
        祭祀，如獨子出繼他人，則其本生家之祭祀勢將斷絕，故不許其出繼。日據
        時代，大致沿襲前清時代之舊習慣，原則上獨生子除兼祧以外，不得為他家
        收養（台灣民事習慣調查報告第一六六、一六八、一六九頁）。原告為其生
        父林坤沂、生母林瓊治之獨生子，依據台灣在日據時代之習慣，大致沿襲前
        清時代之舊習慣，不得為林黃愛珠收養，退步言之，林黃愛珠苟有表示願意
        收養原告，亦與收養之實質要件不合，自不發生收養之效力。
  （六）原告主張昭和十七年（民國三十一年）屬日據時期，民法親屬編尚不適用於
        台灣地區，依民法親屬編施行法第一條規定：「關於親屬之事件，在民法親
        屬編施行前發生者，除本施行法有特別規定外，不適用民法親屬之規定」。
        本件收養之事實既在日據時期，依前開施行法之規定自仍應適用日據時間關
        於收養子女之規定，是故林黃愛珠收養原告已發生法律效力云云，惟查於台
        灣光復前之日據時期，台灣地區之親屬事件應依當地之習慣決之，而不適用
        民法親屬編之規定，亦不適用當時日本民法之規定（最高法院八十五年台上
        字第二三一六號判決要旨參照），足見原告主張適用當時日本民法之規定，
        而認林黃愛珠收養原告已發生法律效力，實於法有悖。
　三、證據：提出收養契約書、借款契約書各一份（均為影本）。
    理  　　由
一、按何種訴訟，為人事訴訟程序中之收養關係事件，已列舉於民事訴訟法第五百八
    十三條，該條所列舉以外之事件，不容適用或準用人事訴訟程序之規定。又就養
    子身分之有無發生爭執，而有提起確認身分之訴之必要者，自可提起收養關係存
    在或不存在之訴。此項訴訟係民事訴訟法第五百八十三條所列舉以外之訴訟，依
    前開說明，即無適用或準用人事訴訟程序規定之餘地（最高法院八十一年度台上
    字第三○三號判決參照）。被收養人之身分為養父母之繼承人所否認，而有提起
    確認身分之訴之必要，則以養父母之繼承人為被告，提起確認其與已故養父母間
    收養關係存在之訴，應為法之所許（最高法院八十六年度台上字第九四一號判決
    參照）。本件被告為林黃愛珠之養女即繼承人，其否認原告與林黃愛珠間收養關
    係存在，則原告以其為被告，提起本件確認之訴，於法自無不合。被告抗辯原告
    提起本件確認之訴，當事人不適格云云，殊無可採。
二、次按原告主張其生母林瓊治產下原告後，因體弱多病無法照顧原告，原告生父林
    坤沂乃央請被告養母林黃愛珠照顧撫養原告，林黃愛珠亦表示願收養原告為養子
    ，但因林黃愛珠不識字，在日據時代並未向戶政機關辦理收養登記，林黃愛珠收
    養原告之時間為昭和十七年間，嗣原告生母林瓊治於昭和二十年四月四日死亡，
    原告生父即與林黃愛珠結婚，原告亦由林黃愛珠繼續撫養，且林黃愛珠與原告生
    父並未再生育。依日據時期台灣民事習慣收養當事人時，習慣上毋庸取得族親之
    同意，亦不因依戶口規則之申報而始生其效力，是以原告既在日據時期已有受林
    黃愛珠收養為養子之事實，自不得以戶政機關未登載為養子即否認原告為林黃愛
    珠之養子。而依日據時期之習慣，認獨身婦女如已成年，得獨立收養子女，林黃
    愛珠收養原告時已年滿二十歲，自得單獨收養子女不受限制。再者，昭和十七年
    （民國三十一年）屬日據時期，民法親屬編尚不適用於台灣地區，仍應適用日據
    時期關於收養子女之規定，是林黃愛珠收養原告應已發生法律上效力。今因林黃
    愛珠不幸於九十三年三月八日死亡，被告為原告生父與林黃愛珠生前撫養之家屬
    （俗稱媳婦仔），目前在戶籍資料上登載為養女，被告否認原告為林黃愛珠之養
    子，原告之身份關係受有不安之虞，爰請求確認原告與被告養母林黃愛珠間之收
    養關係存在云云。
    被告則以原告於主張林黃愛珠表示願意收養原告之時間、方式，前後矛盾不一（
    原告先於起訴狀中主張係在林黃愛珠表示收養意思之時間，係在與原告之生父林
    坤沂於昭和二十一年（民國三十五年）十月一日結婚未再生育之後，嗣又於準備
    書狀中主張，林黃愛珠表示願意收養原告之時間為昭和十七年間不符；原告於起
    訴狀中謂林黃愛珠公開向原告生父之親人表示願收養原告為養子，惟於準備書狀
    中謂係對原告之生父、生母表示願收養原告為養子）。當時林黃愛珠為剛滿二十
    歲未出嫁之少女，當無捨棄結婚生子之念頭，逕為收養原告為養子之理。且如原
    告生父林坤沂、生母林瓊治二人同意出養原告，何以於死亡前均未與林黃愛珠訂
    立收養契約？亦未要求林黃愛珠辦理收養原告之戶籍登記？而原告生父林坤沂於
    民國三十八年四月二十三日收養被告為養女時，不僅訂立收養契約，亦向戶政機
    關辦理收養之登記，故林黃愛珠於昭和十七年茍有表示願意收養原告為養子，何
    以原告父親林坤沂未要求林黃愛珠應就收養原告一事訂立收養書面及辦理收養登
    記？足見林黃愛珠於昭和十七年間未曾表示願意收養原告為養子。況若原告主張
    昭和十七年間林黃愛珠對原告視如己出，且願收養原告為養子一事屬實，則林黃
    愛珠對於原告必備加愛護珍惜，當無原告向林黃愛珠取款應立借款契約書之理。
    再者，原告主張林黃愛珠於昭和十七年間即願收養原告為螟蛉子，不是過房子，
    既為螟蛉子，則收養後原告應與本生家之生父、生母斷絕親屬關係，何以未斷絕
    親屬關係仍繼續與其生父林坤沂、生母林瓊治共同生活在同一戶內？又何以未與
    林黃愛珠共同生活在林黃愛珠位於台中州線西庄西字線西四○三番地之戶內？足
    見原告所謂林黃愛珠收養原告為螟蛉子云云，顯與台灣在日據時期收養螟蛉子之
    習慣未合。而原告為其生父林坤沂、生母林瓊治之獨生子，依據台灣在日據時代
    之習慣，大致沿襲前清時代之舊習慣，原告係獨子不得為林黃愛珠收養，故縱林
    黃愛珠表示願意收養原告，亦與收養之實質要件不合，自不發生收養之效力。雖
    原告主張昭和十七年（民國三十一年）屬日據時期，民法親屬編尚不適用於台灣
    地區，應適用日據時間關於收養子女之規定，惟台灣光復前之日據時期，台灣地
    區之親屬事件應依當地之習慣決之，而不適用民法親屬編之規定，亦不適用當時
    日本民法之規定（最高法院八十五年台上字第二三一六號判決要旨參照），足見
    原告主張適用當時日本民法之規定，而認林黃愛珠收養原告已發生法律效力，實
    於法有悖等語，資為抗辯。
三、原告主張其生母林瓊治產下原告後，因體弱多病無法照顧原告，原告生父林坤沂
    乃央請被告養母林黃愛珠照顧撫養原告，嗣原告生母林瓊治於昭和二十年四月四
    日死亡，原告生父即與林黃愛珠結婚，原告亦由林黃愛珠繼續撫養，且林黃愛珠
    與原告生父並未再生育之事實，業據原告提出戶籍謄本五份為證，且為被告所不
    爭執，堪信為真實。原告另主張林黃愛珠於昭和十七年間表示願收養原告為養子
    ，但因林黃愛珠不識字，在日據時代並未向戶政機關辦理收養登記等情，則為被
    告所否認，並以林黃愛珠雖視被告如己出般疼愛、扶養，惟自始並無收養被告之
    意思，故未為收養登記之辦理，故原告與林黃愛珠間並無收養關係存在等情置辯
    。故本件兩造間所爭執者係日據時代收養法之適用情況？於日據時期之習慣是否
    為『非男不得立嗣』？及是否林黃愛珠於與原告生父林坤沂結婚前，即以收養原
    告之意思而自幼予以撫育？經查：
  (一)按日據時期，台灣民間習慣收養子女，係因養子女之生父與養父之合意而成立，
    其生母或養母不過問其事；而有配偶者，雖得不與其配偶共同為之，但養子女仍
    應取得與婚生子女同一之身分，即收養之效力及於其配偶，亦即夫得獨立收養子
    女，而其收養之效及於妻（最高法院六十年台上字第三一五五號判決要旨；內政
    部七十年七月十五日法七十律字第八八七四號函及七十年十一月十日法七十律字
    第一三七八０號函亦曾引用）。故日據時期（民國十五年前），養親以男子為原
    則，女子原則上無收養子女之能力，但如未婚女子為自己家產之繼承或已婚女子
    得為亡夫，而收養子女，是為例外（參前司法行政部編印台灣民事習慣調查報告
    第一七二頁，註二十二；最高法院六十九年度台上字第二三六九號判例意旨）。
    至民國十五年以後（日本昭和年代）之習慣，始認為獨身婦女如已成年得獨立收
    養子女，而承認子女亦有承認收養子女之能力，因此養親如有配偶，均需一同為
    收養（參前司法行政部編印前揭書第一五六頁、一六０頁）。台灣在日據時期本
    省人間之親屬及繼承事項，不適用日本親屬繼承之規定，而依當地之習慣決之（
    最高法院五十七年度台上字第三四一０號著有判例）。就收養法律關係之當事人
    間，如收養人有對被收養人自幼撫養之事實，而於該收養人無法定代理人之情形
    下，收養人與該出養人間，如因收養者對被收養之子女有自幼撫養之情形下，得
    不具書面之契約而已，該收養人與被收養人之間仍須以該收養人有「收養」之意
    思（被收養人自幼遭撫養難期其本身為意思表示），甚而於該被收養人有法定代
    理人時，更應有收養者與出養者（即被收養人法定代理人）之合意為是。此從司
    法院院字第二六五九號解釋：「是否為後配偶之養子女，應以有無收養行為為斷
    ，不得謂其與前配偶所生子女，當然為後配偶之養子女，認其有繼承權。」及最
    高法院二十三年上字第四八二三號判例意旨亦可知：「養子女與養父母之關係，
    須收養者有以他人之子女為子女之意思而收養之，始能發生，若僅有養育之事實
    ，而『無以之為子女之意思』，則被養育者，自不能取得養子女之身分。」
  (二)第查，被告抗辯原告與林黃愛珠間未曾成立收養關係乙節，業據被告提出原告生
    父林坤沂與被告間之收養契約書影本、原告與林黃愛珠間之借款契約書影本為證
    ，並經證人林素梅到庭證述：「（林黃愛珠何時表示收養乙○○？）她嫁過來沒
    幾天就說阿明是她兒子她要帶過來養」「（林黃愛珠是否具體表明要收養乙○○
    ？）林坤沂是林黃愛珠的先生，她嫁給他，當然林坤沂的孩子就是林黃愛珠的孩
    子」「（林黃愛珠如果收養乙○○後，林家就斷祠，有何意見？）因林黃愛珠是
    林家的媳婦，應該不會斷祠」等語；且證人林素梅經被告訴訟代理人詰問時亦陳
    述：「（林黃愛珠何時表示乙○○是她的兒子？有無具體表明要收養他？）林黃
    愛珠只是說乙○○是『我兒子』，並沒有說『我要收養』，在日據時代就是這樣
    子」；復經證人林坤柱到庭證述：「（林黃愛珠是否有表示收養乙○○？）她有
    說她要帶，我不知道她有無要收養，她只是說乙○○是她的兒子」「（乙○○是
    獨子，如果被林黃愛珠收養，林家就斷祠，有何意見？）他們是夫妻，又在一起
    ，既然是林坤沂的兒子，當然是林黃愛珠的兒子」等語（均詳見本院九十三年九
    月十四日言詞辯論筆錄）。徵之證人林素梅、林坤柱二人當時皆與原告一家人同
    住，對於原告為何由林黃愛珠扶養之情形，亦知之甚稔，故渠等所為證言應值採
    信，而由渠二人上開證詞中不難看出，雖於當時林黃愛珠係將原告視如己出般疼
    愛、撫育，但並未聲明係以收養原告之意思而為撫育原告，反係以其和原告生父
    林坤沂為夫妻，自然即應視原告如同其子女般，盡人倫養育之責，此由證人林素
    梅、林坤柱於本院問及林黃愛珠如果收養原告後，林家就斷祠一事，渠等均證稱
    ：「原告既然是林坤沂的兒子，當然是林黃愛珠的兒子」，益證當時與原告及林
    黃愛珠一家人同住之親友，均認林黃愛珠係以『繼母』身份及心態撫育原告，而
    非如原告主張林黃愛珠係以收養之意思撫育原告，否則原告生父部分即有面臨斷
    祠之命運，此亦與日據時期傳統觀念重視傳香火、延續後代之習俗衝突，自於情
    不合，且縱日據時期自民國十五年以後，獨身婦女已成年即得獨立收養子女，惟
    揆諸上開說明最高法院二十三年上字第四八二三號判例意旨內容，亦認養子女與
    養父母之關係，須收養者有以他人之子女為子女之意思而收養之，始能發生，若
    僅有養育之事實，而『無以之為子女之意思』，則被養育者，自不能取得養子女
    之身分，故有如上述，實難認林黃愛珠當時撫育原告係出於收養之真意，況原告
    亦未能舉證證明林黃愛珠係以收養之意思而為扶養原告，自難認原告與林黃愛珠
    間有何收養關係存在。是被告之抗辯，尚非無由，自堪行採。
  (三)至原告雖主張係因林黃愛珠不識字，不知應辦理收養登記云云。然查，原告生父
    林坤沂與林黃愛珠係於昭和二十一年即民國三十五年結婚，而林坤沂於民國三十
    八年四月二十三日收養被告為養女時，已與林黃愛珠結婚，當時林坤沂不僅訂立
    收養契約，亦向戶政機關辦理收養之登記，故縱原告主張林黃愛珠於昭和十七年
    即表示願意收養原告為養子，則嗣後林黃愛珠亦應知悉須補辦收養登記，方足使
    其與原告間之收養關係合法生效，豈會迄今均未就其欲收養原告一事至戶政機關
    辦理登記？且自昭和十七年間起（民國三十四年）迄至九十三年間林黃愛珠死亡
    止之期間，資訊日益發達，廣播、電視及報紙等大眾傳播媒體蓬勃發展，縱林黃
    愛珠不識字，對於收養應為收養登記辦理訊息之知識，衡情其應知悉，顯難認林
    黃愛珠係完全處於無法知悉之狀態，況徵諸上開說明，原告生父林坤沂係與林黃
    愛珠結婚後，始收養被告，並為收養登記之辦理，於此情況下欲認林黃愛珠不知
    收養應為收養登記之辦理，顯於情有悖。按之上情，林黃愛珠應單純係以繼母之
    之身份及心態撫育原告，並『無以之為子女之意思』，否則誠難想像被告有辦理
    收養戶政登記，而原告卻未辦理收養登記手續，故原告前揭主張，委無足採。
  (四)末查，原告主張其自幼即由林黃愛珠以收養意思扶養長大，故其對林黃愛珠亦克
    盡反哺之恩，會按月定時匯款予林黃愛珠以供給其生活費用云云，雖據其提出匯
    款證明為證，及經證人林素梅於原告訴訟代理人詰問時證述：「（乙○○長大後
    ，由何人扶養林黃愛珠？）乙○○說他都有寄錢回家給她」等語（本院九十三年
    九月十四日言詞辯論筆錄參照）。然觀原告所提出之匯款證明單之匯款時間與金
    額，均為每月二十日左右及新台幣六千五百元，此與原告就被告提出之借款契約
    書所為陳述「借據是我（即原告）寫的，寫的目的是表明我跟她（即林黃愛珠）
    借錢，還是會還她，我每月二十日都會寄六千伍佰元給她」大致相符，足認原告
    上開匯款，顯係基於清償向林黃愛珠借貸之款項而為，難遽認係基於扶養林黃愛
    珠所為之匯款，而依證人林素梅之證詞，亦僅能證明其係自原告處聽聞，並非實
    際知悉原告確有扶養林黃愛珠之事實，況縱原告確有給付林黃愛珠生活費用，亦
    僅能證明原告對於林黃愛珠多年來之撫育盡反哺養育之恩，尚難據此即論斷林黃
    愛珠與原告間有收養關係存在。
四、從而、本院綜上事證審認，本件原告主張林黃愛珠係以收養意思而為撫育原告之
    事實，尚難採信，被告抗辯應屬有理，原告為此訴請確認其與被告養母林黃愛珠
    間之收養關係存在，即屬無據，難加准許，應予駁回。
五、本件事證，如前所認既臻明確，兩造其餘攻擊防禦方法，要無影響本院判決結果
    所認，爰毋庸一一再加審酌，特此敘明。
六、據上論結，本件原告之訴為無理由，並依民事訴訟法第七十八條判決如主文。
中　　　華　　　民　　　國　　九十三　　年　　　九　　　月　　　三十　　日
                              臺灣臺中地方法院家事法庭
                                  法 　　 官  楊　熾　光
右正本證明與原本無異。
如對本判決不服，須於本判決送達後二十日內向本院提出上訴狀並繳交上訴費。
中　　　華　　　民　　　國　　九十三　　年　　　九　　　月　　　三十　　日
                                  書　記　官
